ACORDAO-COMPLETO-2449975

ACÓRDÃO 18331/2021 ATA 39/2021 - PRIMEIRA CÂMARA

VISTOS, relatados e discutidos estes autos de processo de aposentadoria de servidores lotados na Gerência Executiva de Novo Hamburgo do Instituto Nacional do Seguro Social,
ACORDAM os Ministros do Tribunal de Contas da União, reunidos em sessão da Primeira Câmara, diante das razões expostas pelo relator e com fundamento na Constituição Federal, art. 71, III, na Lei 8.443/1992, arts. 1º, V, e 39, II, e na decisão proferida pelo Supremo Tribunal Federal no RE 636.553/RS, em:
9.1. reconhecer o registro tácito dos atos de aposentadoria dos srs. Pedro Paulo Dalci, Suely Soares dos Santos e Teresa Miralda Eckert Steyer;
9.2. retornar os autos à Sefip para dar início à revisão de ofício dos atos constantes deste processo.

Pessoal. Aposentadoria. "Quintos". Jurisprudência do STF.

Primeira Câmara

Gerência Executiva do INSS - Novo Hamburgo/RS.

3. Interessados/Responsáveis:
3.1. Interessados: Pedro Paulo Dalci (XXX.113.910-XX); Suely Soares dos Santos (XXX.587.700-XX); Teresa Miralda Eckert Steyer (XXX.210.310-XX).

13.1. Ministros presentes: Walton Alencar Rodrigues (Presidente) e Jorge Oliveira.
13.2. Ministros-Substitutos convocados: Augusto Sherman Cavalcanti e André Luís de Carvalho (Relator).

ANDRÉ DE CARVALHO

Adoto como relatório a instrução a cargo da Secretaria de Fiscalização de Integridade de Atos e Pagamentos de Pessoal e de Benefícios Sociais (Sefip) , com a qual manifestou sua concordância o representante do Ministério Público junto ao Tribunal de Contas da União (MPTCU) :
"INTRODUÇÃO
1.	Trata-se de atos de alteração de aposentadoria de Pedro Paulo Dalci, Suely Soares dos Santos e Teresa Miralda Eckert Steyer, ex-servidores da GERÊNCIA EXECUTIVA DO INSS - NOVO HAMBURGO/RS - INSS/MPS.
2.	Os atos foram submetidos, para fim de registro, à apreciação do Tribunal de Contas da União (TCU) , de acordo com o art. 71, inciso III, da Constituição Federal. O cadastramento e a disponibilização ao TCU ocorreram por intermédio do Sistema de Apreciação e Registro de Atos de Admissão e Concessões, na forma dos arts. 2º, caput e incisos I a VI, e 4º, caput, da Instrução Normativa - TCU 78/2018.
EXAME TÉCNICO
Ato de Pedro Paulo Dalci 
3.	O ex-servidor aposentou-se, voluntariamente, com proventos proporcionais, com base no art. 40, inciso III, alínea 'c', da Constituição Federal, cujo ato inicial foi julgado legal no TC Processo 014.774/2010-0, tendo o Tribunal determinado a exclusão da vantagem da URV (3,17%) (Acórdão 2625/2011-TCU-Primeira Câmara, de relatoria do Ministro José Múcio Monteiro) .
4.	Na sequência, foi gerado o ato Sisac n. 10162216-04-2010-000067-5, alterando a proporcionalidade da aposentadoria para 31/35 avos, ante a inclusão de 1 ano, 10 meses e 12 dias de tempo insalubre. Entretanto, referido ato não foi disponibilizado ao Tribunal, tendo permanecido no gestor de pessoal, em edição, onde perdeu a eficácia, ante o novo ato de alteração ora em exame (Sisac 10162216-04-2015-000020-2) . Com o novo ato, foi feita a exclusão do tempo insalubre reduzindo a proporção da aposentadoria para 30/35, tal como foi concedida inicialmente. 
5.	Observou-se no ato submetido a exame, bem como na ficha financeira atual, o pagamento de parcela judicial, no valor R$ 148,46, alusiva a quintos/décimos. 
Sobre incorporação de quintos/décimos
6. 	A possibilidade de incorporação da vantagem denominada 'quintos' foi instituída com a Lei 6.732/1979.
7. 	Segundo o art. 2º dessa Lei, o servidor no exercício de cargo em comissão ou função de confiança poderia incorporar, a partir do sexto ano, 1/5 (um quinto) das vantagens correspondentes, a cada ano completo de exercício, até o limite de 5/5 (cinco quintos) ; isto é, até completar o décimo ano.
8. 	Com o advento da Lei 8.112/1990, por meio do seu artigo 62, § 2º, foi introduzido novo disciplinamento ao assunto.
9. 	A incorporação passou a se dar na proporção de 1/5 (um quinto) a cada ano de exercício da função, até o limite de cinco anos, sem a exigência do período de carência de cinco anos.
10. 	Os critérios para incorporação dessa vantagem foram definidos mais claramente com a publicação da Lei 8.911/1994, que assim dispôs:
Art. 3. Para efeito do disposto no § 2º do art. 62 da Lei nº 8.112, de 11 de dezembro de 1990, o servidor investido em função de direção, chefia e assessoramento, ou cargo em comissão, previsto nesta Lei, incorporará à sua remuneração a importância equivalente à fração de um quinto da gratificação do cargo ou função para o qual foi designado ou nomeado, a cada doze meses de efetivo exercício, até o limite de cinco quintos.
11.	Segundo informações do Siape (peça 5) , o Sr. Pedro Paulo Dalci tem direito à incorporação de 4/10 (2/5) da função FGR-3 e 6/10 (3/5) da função DAS-101.1, parcelas que resultam no valor da rubrica VPNI ART.62-A LEI 8112/90 - AP, de R$ 610,66 (peça 2, p. 1) .  Nota-se que o pagamento de parcela judicial de quintos/décimos, no valor de R$ 148,46, juntamente com a rubrica administrativa da vantagem, perfaz o total de R$ 759,12 (R$ 148,46 + R$ 610,66) , superior, portanto, aos limites dos valores de referência para as correspondentes parcelas de incorporação a que o servidor tem direito (peça 7) . 
Ato de Suely Soares dos Santos
12.	A ex-servidora aposentou-se voluntariamente, com proventos proporcionais a 25/30 avos, com base no art. 40, inciso III, alínea 'c', da Constituição Federal, cuja concessão inicial foi julgada legal no TC Processo 014.774/2010-0, tendo o Tribunal determinado a exclusão da vantagem da URV (3,17%) paga à interessada (Acórdão 2625/2011-TCU-Primeira Câmara) .
13.	Em seguida, foi gerado o ato Sisac n. 10162216-04-2010-000041-1, alterando a proporcionalidade da aposentadoria para 27/30 avos, ante a inclusão de 1 ano, 9 meses e 17 dias de tempo insalubre. Entretanto, referido ato não foi disponibilizado ao Tribunal, permanecendo no gestor de pessoal, em edição, onde perdeu a eficácia, ante o novo de alteração ora em exame. Com o novo ato (Sisac 10162216-04-2015-000022-9) , foi feita a exclusão do tempo insalubre reduzindo a proporção da aposentadoria para 25/30, tal como foi concedida inicialmente.
14.	Verifica-se neste ato, bem como na ficha financeira da interessada, o pagamento da parcela judicial de quintos/décimos, no valor de R$ 49,51.
15.	Segundo informações do Siape (peça 3) , a Sra. Sueli Soares dos Santos tem direito à incorporação de 8/10 (2/5) da função FGR-3 e 2/10 (1/5) da função DAS-101.1, parcelas que resultam no valor da rubrica VPNI ART.62-A LEI 8112/90 - AP, de R$ 300,26 (peça 2, p. 2) .  Nota-se que o pagamento de parcela judicial de quintos/décimos, no valor de R$ 49,51, juntamente com a rubrica administrativa da vantagem, perfaz o total de R$ 349,51 (R$ 49,51 + R$ 300,26) , superior, portanto, aos limites dos valores de referência para as correspondentes parcelas de incorporação a que a servidora tem direito (peça 7) .
Ato de Teresa Miralda Eckert Steyer
16.	A ex-servidora aposentou-se voluntariamente, com proventos proporcionais a 28/30 avos, com base no art. 40, inciso III, alínea 'c', da Constituição Federal, cuja concessão inicial foi julgada legal no TC Processo 002.609/2010-0.
17.	Na sequência, foi gerado o ato Sisac n. 10162216-04-2010-000042-0, alterando a proporcionalidade da aposentadoria para 29/30 avos, ante a inclusão de 10 meses e 10 dias de tempo insalubre. Entretanto, referido ato não foi disponibilizado para o Tribunal, permanecendo no gestor de pessoal, em edição, onde perdeu a eficácia, ante o novo ato de alteração (Sisac 10162216-04-2015-000011-3) , que excluiu o tempo insalubre e reduziu a proporção da aposentadoria para 28/30, tal como foi concedida inicialmente. 
18.	Constata-se no ato, bem como na ficha financeira da interessada, o pagamento das parcelas judiciais relativas a quintos/décimos, no valor de R$ 247,44, e R$ 54,59, referente à URV (3,17%) .
19.	Segundo informações do Siape (peça 6) , a Sra. Teresa Miralda Eckert Steyer tem direito à incorporação de 10/10 (5/5) da função DAS-101.1, parcela que resulta no valor da rubrica VPNI ART.62-A LEI 8112/90 - AP, de R$ 921,06 (peça 2, p. 2) .  Nota-se que o pagamento de parcela judicial de quintos/décimos, no valor de R$ 247,44, juntamente com a rubrica administrativa da vantagem, perfaz o total de R$ 1.168,50 (R$ 247,44 + R$ 921,06) , superior, portanto, aos limites dos valores de referência para as correspondentes parcelas de incorporação a que a servidora tem direito (peça 7) .
Parcela Judicial URV - 3,17%
O TCU tem por indevido o pagamento de percentuais relativos a planos econômicos, ainda que decorrente de sentenças judiciais. Quanto a essa questão, é entendimento pacífico nesta Corte que essas parcelas não se incorporam indefinidamente aos vencimentos, pois têm natureza de antecipação salarial, sendo devidas somente até a reposição das perdas salariais havidas, o que ocorre na primeira data-base seguinte àquela que serviu de referência ao julgado. Nesse sentido, são inúmeros os arestos desta Corte, a exemplo do Acórdão 15722/2018-TCU-Primeira Câmara, de relatoria do Ministro Walton Alencar Rodrigues, e do Acórdão 1408/2019-TCU-Primeira Câmara, relatado pelo Ministro Bruno Dantas.
Assim, no que se refere ao pagamento desses percentuais, a jurisprudência deste Tribunal, a exemplo do paradigmático Acórdão 2161/2005-TCU-Plenário, relatado pelo Ministro Walton Alencar Rodrigues, cristalizou-se no sentido de que: a) o pagamento destacado de vantagem decorrente de plano econômico deferida por sentença judicial não deve extrapolar a data-base seguinte à que serviu de referência ao julgado; b) vantagem decorrente de plano econômico não se incorpora à remuneração, a menos que orientação em sentido contrário esteja expressamente fixada na decisão judicial que a concedeu; c) quando a sentença judicial determinar expressamente incorporação de vantagem decorrente de plano econômico à remuneração, tal parcela deve ser paga  sob forma de vantagem pessoal nominalmente identificada (valores, e não percentuais) , sujeita exclusivamente aos reajustes gerais do funcionalismo e sem incidência do respectivo percentual sobre qualquer outra parcela.
Nesse sentido, prospera a posição firmada por ocasião da prolação do Acórdão 1857/2003-TCU-Plenário (Relator: Ministro Adylson Motta) , de que, 'excetuada a hipótese de a decisão judicial haver expressamente definido que a parcela concedida deva ser paga mesmo após o subsequente reajuste salarial, deve prevalecer a justa Súmula 322 do TST, cabendo a este Tribunal de Contas considerar ilegal o ato concessório, determinando a sustação dos pagamentos indevidos'.
A adoção de tal solução por parte do TCU constitui efetiva defesa da coisa julgada, pois estender o pagamento de parcelas antecipadas para além da data-base, sem expressa determinação judicial nesse sentido, seria extrapolar os limites do próprio julgado, consistindo em erro do gestor de pessoal na execução da ordem judicial. Assim, se encontra ilegal a inclusão da parcela da URV (3,17%) nos proventos da interessada. 
CONCLUSÃO
24.	Em razão do exposto esta Unidade Técnica considera que os atos de concessão de aposentadoria de Pedro Paulo Dalci, Suely Soares dos Santos e Teresa Miralda Eckert Steyer devem receber a chancela de ilegalidade, ante a irregularidade no pagamento de quintos/décimos, e também o pagamento da vantagem judicial URV (3,17%) nos proventos da ex-servidora Teresa Miralda Eckert Steyer. 
25.      	Destaque-se que a análise deste processo levou em conta os dispositivos da Resolução TCU 315/2020 e que os atos de Pedro Paulo Dalci, Suely Soares dos Santos e Teresa Miralda Eckert Steyer completarão 5 (cinco) anos no TCU em 05/03/2021, 07/03/2021 e 04/03/2021, respectivamente.  
PROPOSTA DE ENCAMINHAMENTO
26. 	Ante o exposto, conforme o preceituado no artigo 71, inciso III, da Constituição Federal de 1.988; c/c os artigos. 1º, inciso V, e 39, inciso II, da Lei 8.443/1992, c/c os artigos 1º, inciso VIII, 260, §§ 1º e 2º, do Regimento Interno/TCU, propõe-se:
a) considerar ILEGAIS e negar o registro dos atos de alteração de aposentadoria de Pedro Paulo Dalci (CPF: XXX.113.910-XX) , Suely Soares dos Santos (CPF: XXX.587.700-XX) e Teresa Miralda Eckert Steyer (CPF: XXX.210.310-XX) ;
	b) dispensar o ressarcimento das quantias indevidamente recebidas de boa-fé, nos termos da Súmula TCU n. 106;
	c) determinar à Gerência Executiva do INSS em Novo Hamburgo/RS, com fundamento no art. 45 da Lei 8.443/1992 e no art. 4º, inciso I, da Resolução TCU 315/2020, que:
	c.1) dê ciência, no prazo de 15 (quinze) dias, do inteiro teor desta deliberação aos interessados, alertando-os de que o efeito suspensivo proveniente da interposição de eventuais recursos junto ao TCU não os exime da devolução dos valores percebidos indevidamente após a respectiva notificação, caso esses não sejam providos; 
	c.2) cadastre no Sistema e-Pessoal, no prazo de 30 (trinta) dias, com fulcro no art. 19, § 3º, da IN TCU 78/2018, novos atos dos interessados escoimados das irregularidades verificadas nestes autos;
	c.3) encaminhe ao Tribunal, no prazo de 30 (trinta) dias contados da ciência da decisão, documento apto a comprovar que os interessados tomaram conhecimento do acórdão."
É o relatório.

não há.

Procurador Marinus Eduardo De Vries Marsico.

PESSOAL. APOSENTADORIA. RE 636.553/RS. REGISTRO TÁCITO. RETORNO DOS AUTOS À UNIDADE TÉCNICA PARA FINS DE DAR INÍCIO AOS PROCEDIMENTOS DE REVISÃO DE OFÍCIO.

APOSENTADORIA (APOS)

Secretaria de Fiscalização de Integridade de Atos e Pagamentos de Pessoal e de Benefícios Sociais (Sefip).

De início, registro que atuo nestes autos em substituição ao eminente Ministro Benjamin Zymler, nos termos do art. 27-A da Resolução-TCU 175/2005 e da Portaria-TCU 74-SEAE, de 10/11/2021.
2. Trata-se de processo de aposentadoria de servidores do Instituto Nacional do Seguro Social, lotados na Gerência Executiva de Novo Hamburgo/RS.
3. A Sefip, acompanhada pelo MPTCU, propõe que sejam negados registros a todos os atos constantes deste processo, em virtude das seguintes irregularidades:
pagamento de "quintos judiciais" aos srs. Pedro Paulo Dalci (R$ 148,46) , Sueli Soares dos Santos (R$ 49,51) e Teresa Miralda Eckert Steyer (R$ 247,44) ;
pagamento da URV judicial de 3,17% à sra. Teresa Miralda Eckert Steyer.
4. A despeito das considerações exaradas pela unidade técnica, há de se reconhecer o registro tácito dos atos ora em exame, nos termos do que foi decidido pelo Supremo Tribunal Federal no RE 636.553/RS, haja vista que os atos de aposentadoria deram entrada nesta Corte em março de 2016.
5. Dessarte, necessário dar início ao processo de revisão de ofício de forma, motivo pelo qual proporei o retorno dos autos à unidade técnica.
Diante do exposto, VOTO por que o Tribunal adote a deliberação que ora submeto à apreciação deste colegiado.
TCU, Sala das Sessões, em tagDataSessao.
ANDRÉ LUÍS DE CARVALHO
Ministro-Substituto